【裁判字號】    98,訴,54
【裁判日期】    990601
【裁判案由】    侵權行為損害賠償
【裁判全文】
臺灣高等法院民事判決                    98年度訴字第54號
原      告  甲○○○
            丙○○
            丁○○
            乙○○
共      同
訴訟代理人  吳慶隆律師
被      告  戊○○
上列當事人間因原告提起刑事附帶民事訴訟，請求侵權行為損害
賠償事件，經本院刑事庭裁定移送前來，本院於中華民國99年5
月18日言詞辯論終結，判決如下：
        主      文
被告應給付原告甲○○○新台幣貳拾萬元，給付原告丁○○新台
幣貳拾陸萬貳仟伍佰肆拾元，給付原告丙○○新台幣伍拾捌萬
捌仟玖佰元，給付原告乙○○新台幣貳拾萬元，及均自民國九十
八年二月六日起至清償日止，按年息百分之五計算之利息。
原告其餘之訴及假執行之聲請駁回。
訴訟費用由被告負擔二分之一，餘由原告負擔。
        事實及理由
一、原告起訴主張：被告於民國95年12月間，在宜蘭縣羅東鎮○
    ○路○段3號之「永和寺」擔任該寺管理委員會的委員，於95
    年12月25日上午9時許，被告與其他委員張清和、吳發金等
    人在該寺辦公室內結算香油錢，李換祥（22年3月22日生）
    因質疑被告辦理廟內進香活動有向他人收錢等問題進入該辦
    公室內與被告發生爭執，被告明知徒手毆打，會傷及時為73
    歲高齡之李換祥，並於客觀上知悉頭部係人體脆弱部位，且
    客觀上能預見中、老年人經常罹患心血管等疾病，茍以手對
    其頭部揮打，或與之互毆、拉扯，將會促使其原即罹患心臟
    疾病之身體突遭揮擊與心理驟然刺激，造成身體血液血壓急
    遽改變以致引發急性心肌梗塞，足以造成死亡結果，惟被告
    主觀上並無預見此結果，於年邁之李換祥上前爭執之際，仍
    以普通傷害之犯意，徒手毆打李換祥臉部，雙方並互相拉扯
    ，以致造成李換祥受有右臉頰淺擦傷痕5公分、左臉頰淺擦
    傷痕1公分及人中擦挫傷1.5公分1.5公分等傷害，李換祥
    因身體突遭被告毆擊與心理驟然刺激而造成身體血液血壓急
    遽改變以致引發急性心肌梗塞，隨即意識喪失而昏厥倒地，
    在場之張清和等人立即將李換祥送至財團法人天主教靈醫會
    羅東聖母醫院（下稱羅東聖母醫院）急診室就醫，惟李換祥
    到院前心臟已完全停止跳動，無呼吸、無脈博反應、無生命
    徵象（DOA - Death on Arrival），經該醫院急診室醫師對
    其施予電擊與CPR後才恢復心跳，並經由氣球擴張術，置入
    支架後，心臟血管狀態始趨穩定，然因李換祥於到院前心臟
    曾停止跳動，因此其腦部無法獲得充分之血流供應，導致缺
    氧性腦病變，經住院治療至96年2月7日，並於同日轉往財團
    法人感恩社會福利慈善基金會承辦羅東鎮立養護所（以下稱
    羅東鎮立養護所）救護，於96年2月23日上午8時30分許再度
    因罹患肺炎合併呼吸衰竭、承上缺氣性腦病變等重症併發送
    至羅東聖母醫院急救無效，延至96年3月11日離開醫院返家
    後不久，於同日22時12分許，併因心肺衰竭、缺氧性腦病變
    、肺炎、糖尿病、心肌梗塞等原因導致死亡。被告之傷害行
    為與李換祥之死亡間有相當原因，原告為李換祥之繼承人，
    爰依民法第184條第1項、第192條第1項、第194條之規定，
    求為命被告應分別給付原告甲○○○、丙○○、丁○○、乙
    ○○54萬8,557元、88萬8,900元、56萬2,543元、50萬元及
    均自96年3月22日起至清償日止，按年息5%計算利息之判決
    ，並願供擔保請准宣告假執行。
二、被告則以：被告並未毆打原告之被繼承人李換祥，是李換祥
    進來廟裡就要打被告，被告只有用手把他打過來的撥掉，李
    換祥要踢被告，被告閃掉，是李換祥自己跌倒，李換祥之死
    亡與被告無關等語，資為抗辯。而聲明：原告之訴駁回，如
    受不利判決，願供擔保請准宣告免為假執行。
三、原告主張被告於民國95年12月間，在宜蘭縣羅東鎮○○路○
    段3號之「永和寺」擔任該寺管理委員會的委員，於95年12
    月25日上午9時許，被告與其他委員張清和、吳發金等人在
    該寺辦公室內結算香油錢，原告之被繼承人李換祥因質疑戊
    ○○辦理廟內進香活動有向他人收錢等問題進入該辦公室內
    與被告發生爭執，嗣李換祥因意識喪失而昏厥倒地，在場之
    張清和等人立即將李換祥送至羅東聖母醫院急診室就醫，惟
    李換祥到院前心臟已完全停止跳動，無呼吸、無脈博反應、
    無生命徵象（DOA - Death on Arrival），經該醫院急診室
    醫師對其施予電擊與CPR後才恢復心跳，並經由氣球擴張術
    ，置入支架後，心臟血管狀態始趨穩定，然因李換祥於到院
    前心臟曾停止跳動，因此其腦部無法獲得充分之血流供應，
    導致造成缺氧性腦病變，經住院治療至96年2月7日，並於同
    日轉往羅東鎮立養護所救護，於96年2月23日上午8時30分許
    再度因罹患肺炎合併呼吸衰竭、承上缺氣性腦病變等重症併
    發送至羅東聖母醫院急救無效，延至96年3月11日離開醫院
    返家後不久，於同日22時12分許，併合因心肺衰竭、缺氧性
    腦病變、肺炎、糖尿病、心肌梗塞等原因導致死亡之事實，
    有戶籍謄本、聖母醫院診斷證明書、死亡證明書可稽（見本
    院卷第52、60頁），被告對此並未爭執，自堪信為真實。
四、原告主張被繼承人李換祥因被告傷害行為致死，被告應對原
    告負損害賠償責任等情，為被告所否認，並以前開情詞置辯
    。經查：
（一）被告於本件事故警詢時坦承有與被害人有肢體上的拉扯，
      並有以手擋掉被害人（見警卷第2頁）；於臺灣宜蘭地方
      法院97年度易字第468號傷害案件97年9月23日審理時，並
      坦承有傷害犯行在卷（見宜蘭地院卷第13、16頁）；復於
      本院97年度上易字第2701號傷害案件97年11月27日準備程
      序期日訊問時，坦承有出手還擊等語（見本院上易卷第20
      頁反面）。證人吳發金於警詢及台灣宜蘭地方法院96年度
      偵字第1412號傷害案件偵查中並均證稱：死者當時與被告
      因錢問題起爭執，二人即互毆，二人皆徒手互毆，我站在
      中間阻止，被告可能有毆打到他頭部，後來他就昏倒等語
      （見警卷第9頁、偵字卷第24頁）。證人張清和、曾崇禧
      於偵查中亦證稱：被告與被害人有在辦公室內爭吵、拉來
      拉去，吳發金當和事佬，把他們推開，被告後來出去，我
      們即拉死者去坐，他當時很喘，大概幾分鐘左右，即從椅
      子滾下去，我們即叫救護車等語（見偵字卷第24、25頁）
      。足認被告與被害人當時有發生爭執、拉扯、互毆之情形
      。
（二）次查被害人李換祥案發前就已有糖尿病病史，於95年12月
      25 日救護車送到羅東聖母醫院急診室時，心臟已停止跳
      動，為到院前已死亡之個案，經該醫院急診室醫師施予電
      擊與CPR後恢復心跳，經緊急會診心臟科醫師後，判定應
      為「急性心肌梗塞」所致，隨即由急診室送往心導管室接
      受心導管檢查及冠狀動脈造影後，發現該次心肌梗塞之致
      病灶在冠狀動脈左前降枝之遠端有約一公分長，百分之七
      十之狹窄，之後經由氣球擴張術，並置入支架後，其心臟
      血管狀態亦趨於穩定。然因李換祥於到院前心臟曾停止跳
      動，因此腦部無法獲得充分之血流供應，導致缺氧性腦病
      變，其復原甚為耗時，住院期間尚合併肺炎，呼吸衰竭等
      ，糖尿病之治療亦積極進行，於96年2月7日被安排至羅東
      鎮立養護所安養照料，病情並無回復，有羅東聖母醫院96
      年4月23日天羅聖民字第341號函復在卷（見偵字卷第9頁
      ）。又李換祥於96年2月7日於羅東聖母醫院出院後，由救
      護車轉送至羅東鎮立養護所，入住時完全臥床，依賴鼻胃
      管灌食，有留置導尿管，需使用氧氣鼻管供給氧氣，需看
      護協助翻身、拍背、換尿布，意識清醒無法言語表達，無
      法溝通，精神倦怠且容易緊張，養護期間持續都要使用氧
      氣支持。96年2月23日早上8時30分許發覺李換祥有呼吸較
      喘促，量得心跳每分鐘130次，因其有心肌梗塞病史，故
      聯絡救護車送至羅東聖母醫院急診室。此有羅東鎮立養護
      所97年12月30日羅東養護感恩字第0970073號函所附之養
      護證明、護理紀錄單、護理摘要紀錄各1份（見本院上易
      卷第26頁至第31頁）。李換祥96年2月23日再因肺水腫，
      心房纖動合併心跳過快入院，住院後經診斷該次病人罹患
      肺炎合併呼吸衰竭、缺氣性腦病變、糖尿病、褥瘡等，斯
      時其冠狀動脈心臟病，並無再發作，病人於96年3月11日
      病危自動出院，離開醫院返家後不久，於同日22時12分許
      ，併合因心肺衰竭、缺氧性腦病變、肺炎、糖尿病、心肌
      梗塞等原因導致死亡。此有羅東聖母醫院96年4月23日天
      羅聖民字第341號函文及就診紀錄與該院出具之死亡證明
      書各1份在卷可憑（見偵字卷第9、12頁）。而被害人李換
      祥於95年12月25日入院時身上受有右臉頰淺擦傷痕5公分
      、左臉頰淺擦傷痕1公分及人中擦挫傷1.5公分1.5公分
      等傷害，直接引起死亡之疾病為心肺衰竭，而引起上述死
      因疾病為：缺氧性腦病變、肺炎、糖尿病、心肌梗塞，有
      死亡證明書、羅東聖母醫院95年12月28日、96年3月12日
      出具之診斷證明書可參（95年12月28日診斷證明書將左臉
      頰淺擦傷痕1公分，誤載為右臉頰淺擦傷痕1公分），並經
      本院97年度上易字第2701號刑事判決認定屬實（見本院卷
      第124至138頁）。
（三）再查證人即李換祥於羅東聖母醫院主治醫師李適宜於偵查
      中檢察事務官訊問時陳稱：伊是羅東聖母醫院心臟科主治
      醫師，李換祥在急診室的醫師做ＣＰＲ心跳恢復後，急診
      室的醫師就通知伊下去看，李換祥之前就有冠狀動脈心臟
      病，在案發12月25日前不曾有心肌梗塞情形，而且因李換
      祥有糖尿病，他的心臟病是瀰漫性的血管狹窄，最主要是
      因為糖尿病引起，造成供氧不足，伊不知道毆打李換祥的
      頭部及臉部是否會造成他缺氧，當時有照電腦斷層，李換
      祥的顱內並沒有出血，但是在激動的時候，有可能造成交
      感神經興奮，心跳增加，血管收縮，左心室壁的壓力就會
      增加，又因為他有瀰漫性的血管狹窄，所以會造成血流阻
      斷，就會造成心肌梗塞，當時的診斷是缺氧性腦病變。被
      害人出院時還有缺氧性腦病變的後遺症，被害人於96年3
      月11日出院時症狀仍與缺氧性腦病變有關，被害人死亡的
      原因如伊所開的死亡證明書上所載，且這幾個原因都是併
      存的等語（見偵字卷第31頁、32頁）。本件刑事案件經行
      政院國軍退除役官兵輔導委員會臺北榮民總醫院（以下稱
      臺北榮民總醫院）進行鑑定結果，並認為：被告於案發時
      毆打被害人之行為，有可能造成血管、血液動力學之急遽
      變化，並引發急性心肌梗塞。被害人因「急性心肌梗塞」
      造成心因性休克心臟停止，以致腦部缺氧，與被害人罹患
      「缺氧性腦病變」有因果關係。被害人罹患「缺氧性腦病
      變」與其死因有因果關係。綜合研判被告於案發時毆打被
      害人之行為過程，與被害人之死因有因果關係。此有該院
      98年8月26日北總內字第0980018448號函及所附鑑定意見1
      份可稽（見本院上易卷第140頁、141頁）。鑑定人即為上
      述鑑定之臺北榮民總醫院心臟內科主治醫師張世霖並陳稱
      ：【問：上開回覆函第一點部分，請問「可能」說法與被
      害人右臉頰及人中有輕微擦傷，有何因果關係？請依鑑定
      覆函內容為說明。（提示函文）】單就擦傷來說，很難判
      斷因果關係，因為被害人年紀較大，很難說撞擊是否會引
      起身體狀況的變化，就被害人當時疾病狀態，因為被害人
      有心肌梗塞，可能會造成缺氧性腦病變。（問：被害人原
      來有心肌梗塞，會因為外力介入是否包括本件外力會造成
      血管血液動力的急遽變化？）被害人之前有心血管疾病，
      外力介入確實會造成血管血液動力的急遽變化。（問：所
      謂因果關係，是指直接或間接因果關係？）我只有看病歷
      無法確定是否有直接因果關係，因為我沒有直接第一線接
      觸病患，不過至少會有間接因果關係，若從羅東聖母醫院
      病歷來看，比較傾向於直接因果關係。（問：假設，他們
      兩人只有互相爭吵，沒有造成右臉頰人中的傷害，是否會
      因情緒激動的情形造成死亡結果？）會有可能。（問：案
      發當天在羅東聖母醫院急診病歷，上面寫心臟曾經停止跳
      動，而且病歷封面蓋章「死亡」，裡面記載DOA是指何意
      義？）是指到院前已死亡。（death on arrival）（問：
      被害人右臉頰、人中擦傷，與聖母醫院病歷記載到院前死
      亡間因果關係請說明？）因為病人血管本來就有惡化，或
      許因為撞擊或情緒激動變化造成血管堵塞，產生心肌梗塞
      ，便會造成心臟停止跳動，沒有跳動，腦部就沒有血液，
      造成腦部缺氧性腦病變。（問：案發日為95年12月25日，
      被害人於96年3月11日死亡，剛才所述的ＤＯＡ及ＣＰＲ
      急救還有腦部缺氧性腦病變等等情形，跟被害人於兩個多
      月後死亡，這中間關聯性？）缺氧性腦病變會造成病人臥
      病在床，會有併發症，所以會造成死亡，所以兩者會有關
      聯性。（問：被害人為民國22年3月出生，被害人年齡與
      前述各節關聯性如何？）的確與被害人年紀大有關係等語
      （見本院上易卷第183、184頁）。
（四）綜合上情判斷，足見被害人李換祥確因與被告互毆，受有
      臉部傷害，被害人並因身體突與戊○○互毆與心理驟然刺
      激，造成身體血液血壓急遽改變以致引發急性心肌梗塞，
      隨即意識喪失而昏厥倒地，在場之張清和等人立即將李換
      祥送醫急救，惟李換祥到院前心臟已完全停止跳動，無呼
      吸、無脈博反應、無生命徵象（DOA - Death on Arrival
      ），經羅東聖母醫院急診室醫師對其施予電擊與CPR後才
      恢復心跳，並經由氣球擴張術，置入支架後，心臟血管狀
      態始趨穩定，然因李換祥於到院前心臟曾停止跳動，因此
      其腦部無法獲得充分之血流供應，導致造成缺氧性腦病變
      ，經住院治療仍因併發心肺衰竭、缺氧性腦病變、肺炎、
      糖尿病、心肌梗塞等原因導致死亡。本件被害人身體傷害
      僅擦挫傷，未有重大外傷，是被告主觀上僅有普通傷害之
      故意，而被害人發生死亡之結果，應非被告之本意。然頭
      部為人之生命要害部位，其構造亦甚為脆弱部位，且客觀
      上能預見，中、老年人經常罹患心血管等疾病，茍以手對
      其臉部揮打，或與之互毆、拉扯，將會促使其原即罹患之
      心臟疾病身體突遭揮擊與心理驟然刺激而造成身體血液血
      壓急遽改變以致引發急性心肌梗塞，足以造成死亡結果，
      此在一般情狀下會產生相同之結果，屬於客觀上所能預見
      ，被告係思慮成熟之成年人，猶出手揮擊被害人頭部，在
      客觀上顯有預見之可能性。被告主觀上雖無預見，仍無從
      解免其傷害被害人致死亡之結果。即李換祥死亡之直接原
      因固係因己身心冠動脈狹窄發作所致，惟倘非被告徒手毆
      打被害人並致被害人受傷，不會導致李換祥併發心肌梗塞
      並致造成缺氧性腦病變，併發上述疾病因而死亡之結果，
      是李換祥之上述死亡之結果與被告徒手毆打之行為仍具有
      相當因果關係甚明。原告主張被告有不法侵害被繼承人李
      換祥致死之侵權行為，自屬有據。
五、按不法侵害他人致死者，對於支出醫療及增加生活上需要之
    費用或殯葬費之人，亦應負損害賠償責任，被害人之父、母
    、子、女及配偶，雖非財產上之損害，亦得請求賠償相當之
    金額，民法第192條第1項、第194條定有明文。本件被告有
    不法侵害被繼承人李換祥致死之侵權行為，已如前述，原告
    自得依上開規定，請求被告負損害賠償責任。茲就原告請求
    之賠償金額，分別論述如下：
（一）醫療費用42,830元及看護養護費用19,713元部分：
      原告丁○○主張因被告傷害李換祥致死之行為，支出醫療
      費用合42,830元，復因李換祥於案發當日送至醫院時已無
      生命跡象，雖經醫院加以急救救回生命，但因腦部缺氧過
      久，致罹患缺氧性腦病變，且致被害人身體癱瘓，需移置
      養護所由專人看護照料其生活起居，原告丁○○因此支出
      看護養護費用合計19,713元，並提出醫療費用及養護費用
      收據4紙為證（見本院附民卷第4至6頁），經核均屬必要
      費用，被告對上開費用收據形式上之真正亦不爭執（見本
      院卷91頁背面），原告丁○○依民法第192條第1項規定請
      求被告賠償，自屬有據。
（二）殯葬費用388,900元部分：
      原告丙○○主張因被告傷害李換祥致死之行為，支出殯葬
      費用合計388,900元，並提出明細表為證（見本院附民卷
      第7頁），經核係屬合理費用，被告對上開費用收據形式
      上之真正並不爭執（見本院卷91頁背面），原告丙○○依
      民法第192條第1項規定請求被告賠償，亦屬有據。
（三）精神上慰撫金部分：
      原告主張被告不法侵害被害人李換祥致死，致原告甲○○
      ○晚年喪偶，失所依靠，哀慟逾恆，精神上受有莫大之痛
      苦，爰依民法第194條規定請求被告賠償精神慰撫金548,5
      57元；另原告丁○○、丙○○、乙○○驟然與父親天人永
      隔，悲痛逾恆，精神上亦受有莫大之痛苦，亦依民法第19
      4條規定請求被告各賠償精神慰撫金500,000元等情。查被
      告為20年12月13日生，曾經中風，有配偶及子女，子女均
      有工作能力，業經被告自承在卷（見本院卷第98頁背面）
      ，另被告有土地及房屋價值約1000萬元，有被告之稅務電
      子閘門所得調件明細表可稽（見本院卷第12至13頁）。原
      告甲○○○為27年3月12日生，育有原告丙○○、丁○○
      、乙○○三名子女，均已成年，有正當職業及穩定經濟能
      力，亦有稅務電子閘門所得調件明細表等件可稽（見本院
      卷第167至195頁）。本院審酌兩造上開身分、經濟地位，
      及被告因與原告之被繼承人李換祥發生爭執，竟與之互毆
      、拉扯，促使李換祥原罹患之心臟疾病因身體突遭揮擊與
      心理驟然刺激而造成身體血液血壓急遽改變以致引發急性
      心肌梗塞，導致被害人罹患「缺氧性腦病變」，雖經住院
      治療仍因併發心肺衰竭、缺氧性腦病變、肺炎、糖尿病、
      心肌梗塞而導致死亡，原告等遽失配偶、父親，難享天倫
      和樂，精神上受有極大痛苦，惟原告之被繼承人李換祥與
      被告互毆，亦有可歸責事由等情狀，認原告甲○○○、丁
      ○○、丙○○、乙○○分別請求精神慰撫金548,557元、
      500,000元、500,000元、500,000元，尚屬過高，應核減
      為各20萬元為合理。
六、綜上所述，原告甲○○○請求被告賠償精神慰撫金20萬元；
    原告丁○○請求被告賠償醫療費用42,830元、看護養護費用
    19,713元、精神慰撫金20萬元，合計262,543元；原告丙○
    ○請求被告賠償殯葬費用388,900元、精神慰撫金20萬元，
    合計588,900元；原告乙○○請求被告賠償精神慰撫金20萬
    元，自屬有據。次按給付無確定期限者，債務人於債權人得
    請求給付時，經其催告而未為給付，自受催告時起，負遲延
    責任。其經債權人起訴而送達訴狀，或依督促程序送達支付
    命令，或為其他相類之行為者，與催告有同一之效力。遲延
    之債務，以支付金錢為標的者，債權人得請求依法定利率計
    算之遲延利息，民法第229條第2項、第233條第1項前段分別
    定有明文。本件原告上開請求係屬無確定期限之金錢債務，
    是其請求自起訴狀繕本送達翌日即98年2月6日（見本院附民
    卷第8頁）至清償日止，按法定利率週年利率5%計算之利息
    ，亦屬有據，應予准許，逾此部分之請求，為無理由，應予
    駁回。又本件被告敗訴部分，未逾150萬元，被告不得上訴
    第三審，原告毋庸聲請宣告假執行，至原告敗訴部分，其假
    執行之聲請亦失所附麗，應予駁回。
七、本件事證已臻明確，兩造其餘攻擊防禦方法及未經援用之證
    據，經本院斟酌後，認均不足以影響本判決之結果，無逐一
    詳予論駁之必要，附此敘明。
八、結論：本件原告之訴，為一部有理由，一部無理由，依民事
    訴訟法第79條，判決如主文。
中    華    民    國    99    年    6     月    1     日
                    民事第十四庭
                        審判長法  官 林金村
                              法  官 湯美玉
                              法  官 李慈惠
正本係照原本作成。
不得上訴。
中    華    民    國    99    年    6     月    3     日
                              書記官 王敬端

司法院資訊處製作；財團法人民間司法改革基金會備份。
